臺灣臺南地方法院民事判決　　　　　　　100年度訴字第785號
原　　　告　蔡守維
被　　　告　陳宗佑
　　　　　　蔡建良
　　　　　　蔡明瑾
上列當事人間請求侵權行為損害賠償事件，本院於民國100年11
月28日言詞辯論終結，判決如下：
    主  文
被告應連帶給付原告新台幣618,800元，及自民國99年10月16日
起至清償日止，按週年利率百分之5計算之利息。
原告其餘之請求均駁回。
訴訟費用新台幣0元由被告連帶負擔。
    事實及理由
一、原告方面：
（一）聲明：求為判決：被告應連帶給付原告新台幣（下同）七
      十二萬八千八百元整，及自最後對最後一被告合法送達之
      翌日起至清償日止，按週年利率5%計算之利息。
（二）陳述：
    一被告等人於民國（下同）九十七年七月三日起至同年七月
      八日止，限制原告行動自由，並向原告恐嚇稱：「要想辦
      法籌錢，不然就走不出其等拘禁原告行動自由之台南市○
      ○路二ＯＯ號五樓之四房間」，且其等知原告女友住處，
      使原告心生畏懼，而不敢伺機逃離。於九十七年七月四日
      被告蔡建良、蔡明瑾及林智隆將原告帶至西門路錦興銀樓
      ，由林智隆陪同原告入內，刷卡購買一萬五千八百元之金
      飾，由林智隆取走該金飾。七月六日林智隆又帶原告前往
      台南市○○路金滿億銀樓刷卡購買五千元金飾，並由林智
      隆將該金飾取走。於七月七日被告蔡建良、蔡明瑾及林智
      隆帶原告至台南市○○路國泰世華大樓向吳武皇拿取借款
      三萬元，並將之取走。同日晚上二十一時許，蔡建良等三
      人復帶原告至台南市○○路85度Ｃ向劉俊麟、劉芳君收取
      欠款五萬元，並隨之將該筆款項取走。同日二十二時許，
      被告等人逼迫原告簽發一百萬元本票，並限原告三日內籌
      三十萬元換回本票，以資做為重獲自由代價。後於七月八
      日凌晨，被告將原告載至台南市○○路與郡安路口釋放，
      並警告不得報警，否則後果自負。原告因心生畏懼，不敢
      不從，乃於獲釋後三日內籌款十二萬八千元全數交付蔡建
      良，案經台灣台南地方法院檢察署以九十七年度偵字第一
      四二三Ｏ號將被告涉嫌妨害自由犯行提起公訴，由鈞院審
      理中。
    二被告上開恐嚇及妨害自由之不法侵權行為，無端迫使原告
      交付其等金錢二十二萬八千八百元，爰依民法第一百八十
      四條第一項規定請求被告連帶賠償二十二萬八千八百元。
      又被告等人恐嚇及妨害原告行動自由，致原告心生畏懼，
      至今餘悸猶存，精神痛苦不堪，爰另依民法第一百九十五
      條第一項規定，請求非財產上損害賠償五十萬元。
（三）證據：提出臺灣臺南地方法院檢察署97年度偵字第14230
      號檢察官起訴書及本院98年度訴字第1773號刑事判決各一
      份為憑。
二、被告方面：
（一）被告陳宗佑陳稱：我沒有拿到錢，也未妨害自由，不同意
      原告請求精神慰撫金五十萬元。如果我遭受如同原告這樣
      的對待，我認為請求五十萬元的慰撫金尚稱合理，但我沒
      有對原告妨害自由，請求判決駁回原告之訴等語。
（二）被告蔡建良陳稱：該228,800元是我拿走，是因為原告欠
      我的賭債，是簽職棒應付的錢。原告之前也有贏錢，贏錢
      拿走，輸錢不付，刑案的部分我已上訴。又以原告所受妨
      害自由的行為請求五十萬元我認為不合理，我沒有對他妨
      害自由。另外我也已經與原告達成和解，約定之二十萬元
      ，我也已經付清，只是原告將該九萬元的匯票退回而已，
      所以原告對我的請求並無理由，請求判決駁回原告之訴等
      語。
（三）被告蔡明瑾陳稱：我沒有拿到錢，也未妨害自由。原告請
      求精神慰撫金的部分，我的意見和被告陳宗佑、蔡建良一
      樣，請求判決駁回原告之訴等語。
五、兩造不爭執事項及爭執內容：
（一）不爭執事項：
    一原告因個人申請使用之電腦IP網址遭受其兄蔡泰源利用，
      向組頭簽賭職棒，累計積欠賭債260,000未清償，並避不
      見面，組頭遂轉向原告索討蔡泰源積欠之賭債。
    二於97年7月3日起至同年7月8日間，組頭為催討上揭賭債，
      乃由被告及林智隆等四人出面邀約原告出面解決，原告因
      而在上揭期間遭受限制行動自由達約5天之久。期間蔡
      建良、蔡明瑾及林智隆於97年7月4將原告帶至西門路錦興
      銀樓，由林智隆陪同原告入內刷卡購買價值15,800元之金
      飾，並當場在銀樓內兌換現金約14,000餘元後，由林智隆
      取走轉交被告蔡建良。同年7月6日林智隆將原告帶至西
      門路金滿億銀樓刷卡購買價值5000元之金飾，並由林智隆
      當場在銀樓兌換4000餘元現金。同年7月7日被告蔡建良
      、蔡明瑾及林智隆將原告帶至臺南市○○路國泰世華大樓
      向吳武皇拿取借款30,000元，並由林智隆交予被告蔡建良
      取走。同日晚間9時許，被告蔡建良、蔡明瑾及林智隆
      復帶原告至臺南市○○路85度Ｃ向劉駿麟、劉芳君索取
      50,000元欠款，並由林智隆交予被告蔡建良。同日10時
      許，被告蔡建良逼迫原告簽發金額合計共一百萬元之本票
      ，並限原告三日內籌到30萬元換回本票，被告嗣後於97年
      7月8日凌晨1時許始讓原告離去。
    二原告因被告上揭行為，共計交付228,800元，被告三人對
      上揭數額均不爭執，被告蔡建良並稱上揭數額全數由伊拿
      走。
    三被告及林智隆等四人上揭對原告之行為，經原告提起妨害
      自由等告訴後，經臺灣台南地方法院檢察署檢察官以97
      年度偵字第14230號提起公訴，經本院以98年度訴字第
      1773號分別判處罪刑在案，其中被告蔡建良、陳宗佑二人
      提起上訴，現在繫屬臺灣高等法院臺南分院審理中。
    四本件審理期間，被告蔡建良個人與原告另於100年10月3日
      由何建宏律師擔任見證人訂立和解書，由蔡建良給付原告
      200,000元，除當場交付半數外，約定其餘100,000元於
      100年11月3日前給付，蔡建良並於100年10月27日本院審
      理庭結束後，給付10,000元給原告，且於100年11月3日購
      買面額90,000元之郵政匯票併同台南地方法院郵局第1550
      號存證信函寄給原告，原告收受送達後，因主張撤銷兩造
      和解契約，遂將該面額90,000元之郵政匯票退還被告蔡建
      良。
    五原告主張其在上揭期間遭受之妨害自由損害，得請求之精
      神慰撫金為500,000元。被告三人均主張並未對原告為妨
      害自由之行為，且被告陳宗佑、蔡明瑾二人均陳稱「以原
      告所受妨害自由之行為請求五十萬元的精神慰撫金不會太
      超過。」
（二）兩造爭執內容：本件原告對被告上揭妨害自由之行為，除
      請求被告等連帶返還已交付之228,800元外，另請求被告
      連帶賠償精神慰撫金500,000元。被告三人則均抗辯並未
      妨害自由，且被告蔡建良主張伊已與原告達成和解，且已
      依約於100年11月3日給付完畢，而原告則主張撤銷該和解
      契約，是本件兩造之爭點計有：被告三人是否應負對原
      告妨害自由之侵權行為責任？原告得請求之數額？被告
      蔡建良與原告間訂立之和解契約，原告得否主張撤銷？
      原告本件尚得請求之數額？等項。
五、得心證之理由：
（一）按被告雖否認有對原告為妨害自由之犯行，然對原告確曾
      在上揭期間遭受之處境並未否認。又被告雖均推稱係刑事
      案件同案被告林智隆一人所為，其等均不知情且未參與云
      云，然原告在上揭97年7月3日起至同年7月8日止約五日期
      間，均係與被告等人共處之情況，而其原因係為了處理賭
      債問題，在此期間原告已陸陸續續交付228,800元之事實
      ，被告三人並不否認，原告有自已的家庭、工作，苟原告
      非被剝奪行動自由，何以會與被告等共處五日之久？是以
      原告喪失五日行動自由期間，陸續籌措金錢交付被告等人
      ，確係遭受剝奪行動自由而為，被告三人既知悉此情，則
      由何人看管其或出手等等，均在於被告之犯意聯絡及行為
      分擔，被告三人與林智隆等均應負妨害自由之共犯罪責，
      自無法單獨將妨害自由之刑事責任推由林智隆一人負擔，
      從而被告三人抗辯並未對原告為妨害自由云云，自屬卸責
      之詞，不足憑信。而被告三人及林智隆之妨害自由犯行，
      亦經臺灣台南地方法院檢察署檢察官以97年度偵字第
      14230號提起公訴，並經本院以98年度訴字第1773號分別
      判處罪刑在案，益足徵被告三人確有對原告為妨害自由之
      犯行，並致使原告交付228,800元。
（二）原告遭受被告等人所為妨害自由之行為，期間所交付之金
      錢228,800元，被告蔡建良雖主張係原告本人簽賭積欠之
      賭金，惟為原告否認，辯稱係原告之兄蔡泰源所欠等語，
      則該賭金為原告積欠之事實，自屬有利於被告蔡建良之事
      實，應由被告蔡建良負舉證責任，被告蔡建良雖主張該簽
      賭之IP網址為原告所有，惟利用網址簽賭之人並非一定為
      該網址之所有人，尚難以該網址為原告所有，即認簽賭之
      人當然為原告，此外被告蔡建良並未能舉證證明簽賭之人
      確係原告，則被告蔡建良陳稱係原告積欠賭債云云，已嫌
      無據；況賭債係自然債務，不得出於強制手段而冀獲支付
      ，是以縱使因原告未能阻止他人利用其網址簽賭而有可議
      ，苟原告自認應負責任而心甘情願支付積欠之賭金，獲得
      清償之人尚難認為不當得利，然被告等既係透過妨害自由
      之犯行而實現賭債，此原告交付之金錢仍屬於因被告不法
      行為所為之支出，應認係原告所受之損害。而原告所遭受
      該約五日喪失行動自由及恐嚇犯行，其精神上遭受非財產
      上之損害賠償，本院認原告主張精神慰撫金五十萬元尚未
      過當，且被告陳宗佑、蔡明瑾二人亦陳稱「以原告所受妨
      害自由之行為請求五十萬元的精神慰撫金不會太超過。」
      從而原告本件起訴請求被告三人應連帶給付728,800元，
      尚無不合。
（三）本件審理期間，原告確與被告蔡建良於100年10月3日訂立
      和解書，由被告蔡建良給付原告200,000元，蔡建良除當
      場交付半數外，於100年10月27日給付10,000元給原告，
      又於100年11月3日購買面額90,000元之郵政匯票併同台南
      地方法院郵局第1550號存證信函寄給原告。惟原告主張撤
      銷該和解契約，所持理由略以：我要撤銷和解契約，是因
      為所簽的和解書，被告是說他媽媽得癌症隨時都會走，要
      我通點人情，我一時心軟才簽和解書，但是才知道他媽媽
      的病情是九十三年、九十四年之間的事情，上次開庭後，
      他有打電話給我，主張另外的十萬元要分期，每個月還八
      千元，所以我發覺被騙。」業據提出錄音光碟為憑，被告
      蔡建良雖陳稱並未說其母親罹癌係最近事情，惟被告上揭
      言詞確足以使人誤以為其母親罹癌為近期間所發生，基於
      惻隱之心而與被告達成和解。再原告一直以為其兄蔡泰源
      簽注職棒賭博之對象為被告陳宗佑，而交付之228,800元
      亦係陳宗佑取走，實質上該228,800元應由陳宗佑一人支
      付，原告係基於此認知下，始與被告蔡建良成立和解契約
      ，惟事實上該228,800元係被告蔡建良取得，此為蔡建良
      所自承，而陳宗佑、蔡明瑾二人亦均證實其說，是以原告
      上揭認知係錯誤，並基於此錯誤之認知，始與被告蔡建良
      單獨成立和解契約。否則如依該和解契約，被告蔡建良僅
      賠償200,000元，而事實上蔡建良取走228,800元，則被告
      蔡建良實際上尚獲利28,800元，苟陳宗佑及蔡明瑾二人均
      無財產，勢將造成原告其餘528,800元求償無門之情況，
      對原告甚屬不公，是以原告主張撤銷與被告蔡建良間之和
      解契約，為有理由，則原告將該九萬元之郵政匯票退還被
      告蔡建良，自係基於撤銷和解契約後，自認無權收受該九
      萬元和解金所為，尚不能認為被告已將該九萬元支付於原
      告。
（四）綜上所述，本件原告因遭被告等人剝奪行動自由及恐嚇犯
      行，除得請求交付予被告之228,800元外之損失外，其精
      神上慰撫金亦得請求500,000元，合計為728,800元，惟因
      被告蔡建良已支付原告110,000元，原告尚得請求618,800
      元，被告在刑事責任方面既應負共同正犯罪責，民事責任
      亦成立共同侵權行為，原告自得請求被告連帶給付，從而
      原告本件之請求中，在618,800元及自對被告三人最後送
      達之翌日（99年10月16日）起至清償日止，按週年利率5%
      計算之利息之範圍內，為有理由，應予准許。至於超過此
      部分之請求，因被告蔡建良已給付予原告，負連帶賠償責
      任之其餘被告在此範圍內同免責任，是此超過部分既已受
      清償，原告之請求為無理由，應予駁回。
七、關於訴訟費用之負擔部分，本件係原告在刑事程序提起之附
    帶民事訴訟，經裁定移送本院審理，依法免徵裁判費，是以
    本件訴訟費用為0元，爰諭知訴訟費用之負擔如主文第三項
    所示。
八、因本案事證已臻明確，兩造其餘主張陳述及所提之證據，均
    毋庸再予審酌，附此敘明。
九、結論：原告之訴為一部有理由、一部無理由，並依民事訴訟
    法第79條、第85條第1項但書，判決如主文。
中    華    民    國   100    年    12    月    12    日
                  民事第二庭  法  官    王國忠
以上正本係照原本作成。
如對本判決上訴，須於判決送達後20日內向本院提出上訴狀。如
委任律師提起上訴者，應一併繳納上訴審裁判費。
中    華    民    國   100    年    12    月    12    日
                              書記官    黃敏純